臺灣高等法院刑事判決　　　　　　　　　　　　　　九十年度上訴字第二一八一號
　　上 訴 人
　　即自訴人　　乙○○
　　自訴代理人　己○○
　　被　　告　　丙○○○
　　選任辯護人　任秀妍
　　　　　　　　袁曉君
右上訴人因偽造文書等案件，不服臺灣士林地方法院八十八年度自字第六號，中華民
國九十年四月二十六日第一審判決，提起上訴，本院判決如左：
    主  文
上訴駁回。
    理  由
一、 本件自訴意旨略以：自訴人乙○○本業經營鋼鐵及建築，被告丙○○○見自訴
     人對於航運一無所悉，又富資力，乃興起詐欺取財之意圖，遊說自訴人投入鉅
     資經營航運，自稱對於航運之經營相當有經驗，不需自訴人費心經營，只要將
     經營權交予被告，所投入之資金必可迅速回收，使自訴人陷於錯誤，於八十四
     年十一月間共同簽訂合資契約，投入資金，成立ＫＡＮ’ＳＭＡＲＩＴＩＭＥ
     ＣＯ－ＲＰ. （以下簡稱ＫＡＮ’Ｓ公司）承租ＢＲＩＴＡＮＮＩＡ輪，實際
     經營則由被告擔任實際負責人之ＧＲＯＷＷＷＥＬＬＳＨＩＰＰＩＮＧＳ. Ａ.
     （以下簡稱偉順公司）負責，被告再以營運需要為由，要求自訴人增加投資，
     至八十五年十一月十二日止，短短一年自訴人增加投資達一百十四萬五千餘元
     美金，事後以虧損為由，將自訴人之出資化為烏有，並利用經營ＢＲＩＴＡＮ
     ＮＩＡ輪，自八十五年九月二日至八十六年九月二十六日止，十三趟航程中有
     八趟用來承載被告自己所有之貨物，且是單程運送，回程為空船，顯示被告邀
     約自訴人投資時，即有詐欺之意圖。被告嗣以ＢＲＩＴＡＮＮＩＡ輪之虧損，
     係由於船隻不夠，遊說自訴人再合資購買被告所介紹之ＳＵＰＥＲＩＮＡ輪，
     並成立ＷＥＬＬＫ－ＡＮＳＭＡＲＩＴＩＭＥＩＮＣ. （以下簡稱ＷＫＭ公司
     ）仍由被告負責實際經營，但買入該船後，發現該船不但無法通過美國ＡＢＳ
     檢驗，且於花費鉅資修船後，於首航印度時，即因甲板漏水致貨損，遭貨主聲
     請法院扣押該船，再花費鉅資解除扣押後，被告竟未經自訴人同意，私將ＳＵ
     ＰＥＲＩＮＡ輪以廢鐵名義出售，售得價款被告主張為伊所有；又被告以其所
     有之ＥＬＥＷＥＬＬＩ－ＮＤＵＳＴＲＩＡＬＣＯ. ＬＴＤ. （以下簡稱ＥＬ
     ＥＷＥＬＬ公司）名義，可自該購船合約取得百分之二約新台幣九十萬元之買
     賣佣金，被告就該買賣所能取得之利益甚鉅，且該輪之買賣契約約定，被告對
     於該輪擁有指定第三人承買之權利，足見被告所有之ＥＬＥＷＥＬＬ公司就該
     輪與原船東間應有某種契約存在，被告對該輪船況不佳早即明瞭，事後對船東
     又未主張瑕疵擔保權利，在在顯示被告以合資經營航運為幌子，一方面以ＥＬ
     ＥＷＥＬＬ公司所取得之前開佣金解套，目的係從利用自訴人之投資款詐取自
     訴人之出資。又被告於八十七年一月二十二日委託律師來函表示，其因為經營
     前述ＳＵＰＥＲＩＮＡ輪，代墊之款項於扣除賣船所得後，自訴人尚應給付四
     萬三千九百二十八元四角五分美金，自訴人請求被告提供支出憑證、財產狀況
     、帳簿，以供查核，被告竟置之不理，顯有以偽造之支出明細向自訴人詐取款
     項之嫌疑，且其中一筆保證金金額應為美金一千五百六十二元五角，支出明細
     竟記載為美金十五萬六千二百五十元。自訴人委託陳壽萱會計師於八十七年六
     月二十四日至被告處查帳，被告之受雇人甲○○堅稱：除被告已提供之資料外
     ，無其他資料可供查核，以致會計師無從查核，出具報告書，謂ＷＫＭ公司未
     開立銀行帳戶，據稱其收支全部委由偉順公司代為處理，且未提供偉順公司之
     銀行紀錄以為勾稽。ＷＫＭ公司除收支紀錄外，並無按一般公認會計原則編製
     傳票、紀錄有關帳冊、及財務報表等語。因認被告涉有刑法第三百三十九條第
     一項之詐欺取財罪。
二、按犯罪事實應依證據認定之，無證據不得推定其犯罪事實。又不能證明被告犯罪
    者，應諭知無罪之判決，刑事訴訟法第一百五十四條、第三百零一條第一項分別
    定有明文。又事實之認定，應憑證據，如未能發現相當證據，或證據不足以證明
    ，自不能以推測或擬制之方法，為裁判基礎（最高法院四十年台上字第八六號判
    例參照）。又刑法第三百三十九條第一項詐欺罪之成立，以意圖為自己或第三人
    不法之所有，以詐術使人將本人或第三人之物交付為要件，若行為人未使用詐術
    ，亦不致使人陷於錯誤，則不得遽以該罪相繩。本件自訴人認被告涉有詐欺罪嫌
    ，無非以ＢＲＩＴＡＮＮＩＡ輪自八十五年九月二日起至八十六年九月二十六日
    止十三趟航程中，被告就其中八趟承載自己貨物。被告又將ＳＵＰＥＲＩＮＡ輪
    以廢鐵私自出賣。又自訴人由保險公司取得之保險金手續費支出憑證為美金一千
    五百六十二點五元，被告提出之保險金支出明細卻為美金十五萬六千二百五十元
    及被告帳目不清等為主要論據。
三、訊據被告丙○○○堅決否認有何詐欺犯行，辯稱：(1)被告多年前擔任船長，後自
    營航運、船務代理及貿易公司。自訴人原從事建築業，八十四年間見海運景氣佳
    ，有意投資航運，經友人介紹與被告認識，因得知被告每年有百萬噸之貿易貨運
    量，運送貨物來源無虞，雙方遂洽談合資購船事宜，ＫＡＮ’Ｓ公司成立後，承
    租得前開ＢＲＩＴＡＮＮＩＡ輪，並約定分期付款購買，待租期屆滿，付清租金
    時，取得該船。攬貨運送由偉順公司營運作業，優先承攬船東本身進出口之貨物
    。不幸八十四年底開始，航運市場進入不景氣狀況，ＫＡＮ’Ｓ公司運費收入不
    足支付營運費用。原出資款全部用來支付船東之船價，僅維持十個月。因該分期
    付款係以租船方式簽約，租金付完即可取得所有權，但若一期租金付不出，原船
    東即有權收回船舶。為應付分期付款，各股東只好不斷挹注資金，吳超寰因此宣
    布放棄持有股份，故在八十五年八月份前之增資，乃改由自訴人、庚○○及被告
    三人依照百分之七十、十、二十比例出資，並協議營運中如仍無法負擔船舶分期
    付款，則由自訴人及被告依比例百分之七七點七八、二二點二二分攤墊支分期款
    ，八十五年八月十五日起至同年十二月三十日止，自訴人依約共同分攤墊支分期
    款，但自八十六年一月份起，自訴人即不攤付，並避不見面，船舶管理人偉順公
    司被迫承擔墊付美金五十多萬元，此期間被告及公司職員甲○○不斷以信函向自
    訴人報告營運狀況，八十六年初，被告認為航運市場將脫谷底，獲自訴人同意，
    以各投資百分之五十之比例，共組ＷＫＭ公司，在美國購得ＳＵＰＥＲＩＮＡ輪
    ，接船後即直駛美國裝肥料到印度，不幸遭美國驗船協會以安全設備檢查為由扣
    留該船，並限令檢修，費時數十日，花費四、五十萬元美金，才離開美國港口，
    船到印度，又因海上遇風浪，產生船貨海損，被收貨人扣船索賠，此四個月期間
    ，又損失近百萬元美金，自訴人不願再增資，原派會計劉小姐也以忙於售屋未予
    兼顧。八十六年中期開始，因自訴人旅居美國，被告及管理公司無法與其取得聯
    繫，前述兩輪之事務處理，皆由自訴人之職員張遠捷及李傳侯折衝。八十六年九
    月以後，因ＢＲＩＴＡＮＮＩＡ輪之分期付款租金已欠二期，船東揚言收回船舶
    ，自訴人乃出具授權書委託被告與船東洽談，此時亦嚴重虧損，而ＢＲＩＴＡＮ
    ＮＩＡ輪在香港被扣押，股東兼總經理庚○○只好草擬方案，建議先償付六期租
    金，然不為自訴人所接受，自訴人此際擬退出公司，要求退還一些出資，又建議
    所有債務由被告承擔，雙方無法達成協議，被告因需清償積欠管理公司待墊之鉅
    額費用，不得不將ＳＵＰＥＲＩＮＡ輪於印度以廢船賣出，得款用以支付所有債
    務。ＢＲＩＴＡＮＮＩＡ輪之虧損主要原因是船價遽跌，該輪於八十四年十一月
    市價美金二百五十萬元，八十六年十一月市價僅值美金七十萬，並非營運虧損嚴
    重。ＳＵＰＥＲＩＮＡ輪之虧損原因則為船運不景氣，在美國港口被扣修船，到
    印度港口又因貨損被扣索賠。(2)自訴人與被告合資購船，籌組巴拿馬ＫＡＮ’Ｓ
    公司，係始於八十四年間，彼時出資者除自訴人外，尚有被告、庚○○及吳超寰
    ，其中庚○○及吳超寰皆係經營船務多年，庚○○更擔任該巴籍公司之總經理一
    職，倘被告有不法所有之意圖，根本不可能與溫、吳二人共同籌組公司，而自訴
    人只對被告一人提起自訴，並未追究其他二人，其他二人也未表示有受被告詐騙
    之情，倘被告以購船為由，係一精心騙局，則為何僅有自訴人一人聲稱受害？(3)
    購買ＳＵＰＥＲＩＮＡ輪，係以「現況交船」，當時船舶非全新，自有風險存在
    ，被告購買時，已盡注意義務，且交船時，該船有美國ＡＢＳ驗船協會所出具之
    船籍維持證明，該船最後以廢船賣出，符合船運界之慣例，非如自訴人所扭曲之
    以不值錢之廢鐵賤售可比擬，且該處分係經自訴人同意，所得款項約九十五萬美
    元亦全數歸入公司所得，並非歸被告所有。惟因管理公司偉順航運公司為自訴人
    代墊許多費用，該賣船所得由偉順公司用以支應償債後，尚有不足。(4)自訴人對
    於被告提出單據帳冊，認為資料有所缺漏不齊一事，一則記帳疏漏與詐欺犯行顯
    屬有間，二則自訴人急於利用刑事程序對帳，適足彰顯其躲債之惡意，蓋日後倘
    自訴人遭民事追索，自可請求逐筆查核。船務之會計作業程序有其特殊之處，例
    如，船公司為使船長能適當執行職務，常需先給付船長一筆零用金，待船長用完
    ，才檢據申報，不可能每筆款皆事先向船東申請，也不能令船長私人或代理行全
    數墊付，故船東常須預付給船長或代理行，此種情形，作帳之憑據即僅有船長出
    具之收據或匯款之單據，而無逐筆支付之憑證。(5)自訴人謂被告將Ｐ＆Ｉ保證金
    支出虛列一百倍之事，實屬完全錯誤。蓋該美金一千五百六十二點五元之收據，
    係百分之一手續費，保證金確係美金十五萬六千二百五十元，有定存單可稽。自
    訴人自承已由保險公司得到該筆美金一千五百六十二點五元之支出憑證，可見確
    有該筆手續費支付之實。前述保證金乃因ＳＵＰＥＲＩＮＡ輪於一九九七年四月
    二日在美國ＰＡＳＣＡＧＯＬＩＡ港口裝貨時，遭ＡＢＳ驗船協會刁難，索取保
    證金或保證書，當時船東互保協會要求船方先提供保證金擔保，才願出具保證書
    以利船舶放行，由於船已裝貨，不先發航勢必衍生更多索賠糾紛，自訴人又不予
    置裡，只好先以台灣雍洲船務代理公司名義存入美金十五萬六千二百五十元於台
    灣上海商業銀行，台灣上海商業銀行轉給香港上海商業銀行擔保，管理公司由台
    灣雍洲船務代理公司提供定存單作保證，屬有益之管理行為，顯非詐騙可擬。至
    於擔保金日後是否能順利領回，具有風險性存在，在該款取回之前本即應列在支
    出欄，若日後順利領回，再予以沖銷。本件自訴人提起自訴之後，該筆保證金的
    確獲領回而沖抵部分欠費。(6)被告為了讓合組之公司賺錢，還特定應自訴人之請
    求支付較高之運費，自訴人於八十七年度偵字第四九六九號所提之ＢＲＩＴＡＮ
    ＮＩＡ輪運送契約，每次航程每公噸水泥熟料至少以八美元計算運費，參照同時
    期同業運送水泥熟料之計算標準，則有每公噸僅收五點八美元者，可見被告並無
    以低價承載情事。至於回程是否空船，則非託運人所能控制，託運人不會因此獲
    得任何利益，自訴人不應對績效不滿就說成被詐欺。(7)自訴人指管理公司以日息
    萬分之七計算不合理云云，實則自訴人並未支付利息，且公司股東會議曾決議，
    向股東借款利息以月息百分之二點一計算等語。
四、查被告丙○○○與自訴人乙○○等成立ＫＡＮ’Ｓ公司，依照合資契約，被告出
    資美金十萬二千元，之後確實承租ＢＲＩＴＡＮＮＩＡ輪，嗣因虧損改組，被告
    依照出資比例分攤偉順公司代墊部分、及八十五年九至十二月之船舶租金等項目
    ，被告於ＢＲＩＴＡＮＮＩＡ輪之出資總計為美金三十二萬八千一百九十九元三
    角六分，有自訴人提出之股東出資明細表一份在卷可憑，準此，被告出資、亦分
    攤虧損，並無違常，自訴人指被告詐取其財物，自應探討被告是否有假藉合夥之
    名，施用詐術，使自訴人陷於錯誤，而有將自訴人之金錢歸入被告自己不法所有
    之意圖，否則縱事後被告有帳目不清之情形，亦不能以此即認定被告於合夥之初
    ，即具有詐欺之犯意，而論以詐欺罪名。
五、自訴人雖指稱被告見其對航運一無所悉，又頗有資歷，乃興起詐欺其財物之意圖
    ，遊說自訴人投入鉅資經營航運，表示利潤可觀，不需自訴人費心經營，只要將
    實際經營權交給被告，必能一本萬利，致使自訴人因而相信被告之經營能力，因
    此投資，之後被告一再表示，為維持及改善ＢＲＩＴＡＮＮＩＡ輪之營運狀況，
    需要再增資，被告乃自八十四年十一月起，至八十五年十一月十二日止，陸續投
    入美金一百一十四萬五千餘元，至八十六年止該輪仍因租金未繳，遭船東扣押等
    語。然查被告亦參與投資及增資，已如前述，且各種生意，本係投資人看好將來
    市場而為投資，但預測與實際之間，原存有許多變數，投資經營之結果本無穩賺
    不賠之事，查證人庚○○於原審到庭證稱每筆請款都須經過渠看過，渠會核對憑
    證，船長負責進出，我們信任船長，船運的帳目是辛○○做的，後來由甲○○接
    手，渠所對帳的部分，非常清楚，不需查核，虧損部分，渠已付清（原審八十九
    年十月十九日訊問筆錄）。及證人辛○○於原審亦證稱：會計帳未經過渠檢查，
    渠負責處理ＢＲＩＴＡＮＮＩＡ輪開具傳票部分，由甲○○告知要開的金額，渠
    拿取款單給乙○○及被告蓋章，再去銀行取款並匯款到指定帳戶。帳由甲○○負
    責做，每一筆費用渠都會告知自訴人用途，甲○○或被告從未給渠帳目，也沒有
    將總結算交給渠，但每筆匯款有經過被告、甲○○及庚○○之簽可，沒有憑證。
    渠於ＫＡＮ’Ｓ公司開始營業時受雇於該公司，每月薪水新台幣五千元，幾個月
    後共同帳戶沒有錢，渠就不再受雇於該公司等語（原審八十九年十月十九日訊問
    筆錄）。而證人甲○○於本院審理時亦到庭證稱：「你是否負責幫被告做帳目的
    工作？）一直到離職，約十幾年左右。（第一艘船的帳目是誰做的？）第一艘船
    前半段的帳目是劉小姐做的。後來他們不做了，我才接過來作。（你負責帳目的
    那段時間劉小姐是否還在任職？）是的。而且我們都有知會她每天支出、收入的
    情形，明細表都會給她拿回去看。（帳目憑證是否要給她看？）是的。帳目憑證
    如果她要看的話，我們也都有拿給她看。（第二艘船是否也是如此情形？）是的
    。一直到業務結束我們都有給她看。（劉小姐為何說你並未給他們看帳目？）我
    們都有給她看」等語（本院九十年九月十四日訊問筆錄）。足見上述會計帳業經
    合夥人庚○○核可並對過帳目，而每一筆費用亦經甲○○告知自訴人。又依照兩
    造間就ＳＵＰＥＲＩ─ＮＡ輪之合夥協議書約定，經營期間由自訴人派會計一名
    ，負責處理財務及統計事物，可知自訴人就財務方面，有自己之親信參與，關於
    公司財務報表部分，自訴人與被告、庚○○、吳董事曾於八十四年十二月六日在
    台北市○○○路辦公室出席之該年十二月份會議，通過該年十一月財務狀況，如
    十一月份試算表，又決議ＢＲＩＴＡ─ＮＮＩＡ輪修船費及停航期間之損失將造
    成資金不足約二十萬元美金希由股東預備金應急，同年月二十五日在香港舉行之
    第一次臨時合夥人會議，決定因檢修及停航之資金短絀問題，於元月五日籌二十
    萬美金，元月十日籌十萬美金，按各合夥股東比率準時出資，又於八十五年八月
    二十六日，在台北市甘霖航運公司，舉行之股東會議，承認八十五年八月十五日
    報表，負債金額七十萬四千四百九十四點二六元，已超出資本額，決議通過股東
    按比例出資，上情分別有被告提出之會議記錄影本各一份在卷足稽，其上均有自
    訴人之簽名筆跡（附於原審所提出之八十九年十一月二十二日答辯狀後），足見
    被告曾多次將財務報表交付自訴人閱覽並承認，當時自訴人對於ＢＲＩＴＡＮＮ
    ＩＡ輪單程承載被告為負責人之其他公司貨物，亦無意見，並無何證據足以證明
    被告係假借合夥之名欺瞞被告，被告縱使曾遊說自訴人投資，仍不得遽認被告有
    詐欺之故意。
六、自訴人另指其從保險公司得到一筆支出憑證，Ｐ＆Ｉ保證金為美金一千五百六十
    二元五角，但被告支出明細表竟記載為美金十五萬六千二百五十元，顯見係向以
    不實之明細表向自訴人請款，使自訴人陷於錯誤而為財物之支付，查關於該筆Ｐ
    ＆Ｉ保證金：自訴人既承認有支付手續費美金一千五百六十二點五美元，則所爭
    執者，係供擔保之保證金美金十五萬六千二百五十美元，將之列入會計帳之支出
    項，進而要求自訴人分攤該筆損失是否為詐欺手段。經查：該筆十五萬六千二百
    五十美元之保證金，係由被告擔任實際負責人之雍洲船務代理公司向上海商業銀
    行辦理定存單為擔保，由銀行開具信用狀，向保險公司提出放行保證，信用狀一
    年期滿，確定未被追索，上海商業銀行便同意提供擔保之上述定存單解約，解約
    後之款項於八十七年四月二十三日直接匯入雍洲船務代理公司在上海商業銀行之
   帳戶，然而自訴人所引用之律師催討函，係八十七年一月二十二日所製作，此有
    自訴人所提出之八十七年一月二十二日（八七）函字第○二二號函附卷足稽，則
    律師催討函在前，保證金退還在後，亦即催討函製作之時，該筆保證金尚未退還
    ，已甚明確，因此自不能因為該催討函催討之金額包括前筆保證金之支出，即謂
    被告有詐欺之故意。況查被告自八十七年一月二十二日之後，即未再就前開金額
    進行追討，此經自訴代理人當庭敘明（原審九十年四月十二日審理筆錄），又卷
    附八十七年五月五日（八七）函字第一五一號碩彥法律事務所函，雖律師代理被
    告行文予自訴人，主旨為「檢附ＳＵＰＥＲＩＮＡ輪費用單據影本一套，請查核
    見回覆並結清欠款」，然並未積極主張金額為何，且就該函之說明欄觀之，該函
    之目的係檢附單據影本，請自訴人核對，並表示如欲核對單據正本，則可派員前
    往查閱，如欲取回單據，則請自訴人先開立欠被告金額百分之五十之支票作為擔
    保。準此，因八十七年四月二十三日以後，被告既未就上開款項續為催討，並無
    證據顯示被告故意以隱匿該筆保險金退還之手段，而向自訴人詐取該筆保險金之
    分攤額，足認被告所辯該財務狀態一直停留在八十七年一月二十二日委請律師發
    函前之結算點等語，堪予採信。況被告斯時起一直主張查帳，則被告就保險金退
    還一事縱有所隱匿，然自訴人並未因此陷於錯誤，而認為自己應分攤支付該筆保
    險金，被告之隱匿行為，與詐欺罪之構成要件不符。
七、再就自訴人上訴所主張被告於八十六年十二月十七日以ＳＵＰＥＲＩＮＡ輪當廢
    船出售，得款九十八萬零二百二十元美金，被告並以其先前代墊該輪之各項支出
    ，故將賣船所得款抵扣其代墊款之用，自訴人主張被告未經其他股東同意，擅將
    尚具航行能力之該輪當廢鐵出售，乃有意逃避船舶讓與需當地主管航政機關或中
    華民國領事館蓋印證明之規定，以方便其詐害自訴人之財產，圖利自己，認被告
    係利用自訴人對其信任有加，使自訴人陷於錯誤，而投入資金，再從中牟利乙節
    ，經查自訴人與被告係合夥投資在先，之後被告依約購入ＳＵＰＥＲＩＮＡ輪，
    已如前述，且被告在剛買進該船時，即攬進一筆自美國到印度之運送，此經證人
    張遠捷證述明確（原審九十年四月十二日審理筆錄），復為自訴人所不爭，倘被
    告以詐欺自訴人之投資款為目的，何需自己也投入投資款購入船舶，並行運送，
    再以廢鐵出售之？況管理、經營一艘船舶，確實每日必須有所花費，自訴人及被
    告之投資款不足支應，由偉順公司代墊。至於該船以廢鐵之名義賣出，被告辯稱
    經過董監事會會議通過乙節，經提示會議紀錄影本於自訴人結果，其於偵查時陳
    稱簽名為其所簽，但又稱前面之文件伊未看過等語（偵字第四九六九號偵查卷第
    一二八頁），惟於本院審理時又改稱伊未在賣船會議紀錄上簽名，該簽名是有點
    像伊筆跡，但應係仿造的等語（本院九十年八月三十一日訊問筆錄），前後所言
    不一，故自訴人所稱其未在上開會議記錄上簽名乙節，是否實在，已值存疑。雖
    因該船係巴拿馬船籍致該次會議紀錄原本現留存於巴拿馬政府而無法取得，經自
    訴人供述明確。惟退而言之，被告縱使未經自訴人等其他股東同意，將該輪船當
    廢鐵出售，惟所賣得之款項亦係用於清償上開代墊款，尚難以其賣船行為遽認被
    告於合夥之初，即具有詐欺之故意。又被告對於自訴人質疑之數筆帳款，均一一
    具狀答辯說明，，且被告所質疑之部分，仍算是合夥支出中之一小部分，亦即其
    他支出自訴人也不爭執，況ＳＵＰＥＲＩＮＡ輪在買入前，前船主確有美國ＡＢ
    Ｓ驗船協會所出具之船籍維持證明，此有被告提出之買賣文件附卷足稽，而該輪
    確在交付後，無法通過美國ＡＢＳ檢驗，因而花錢檢修，之後航行往印度，遇風
    浪而甲板漏水，造成貨損，遭貨主扣押。有關於偉順公司代墊部分及該船修理費
    、檢驗費之支出，依證人即偉順公司總經理丁○○於本院審理時到庭證稱：「（
    第二條船【指ＳＵＰＥＲＩＮＡ輪】在印度時為何會出問題？）船舶開到印度的
    途中貨物浸水。當時是艙蓋滲水，所以貨物浸到水。我是後來船長通知我去處理
    這件事才知道的。船是在卸貨後才被扣押。（扣押後如何賠償？）扣押後本來是
    要由保險公司出面，但是因為扣押後法院說要提供擔保金美金六十五到七十萬之
    間，船才可以放行，但是擔保金保險公司不肯提供。後來我就到貨主的總公司去
    談，他們非要我們賠三十五萬，我們認為太高，後來我就回來了，就另外請葉志
    強及另外壹個香港律師陪同去談。（當時自訴人乙○○是否知道這件事？）當時
    丙○○○有通知乙○○。我有看過自訴人與被告他們有公文來往。在我出國之前
    我也有和庚○○【他是公司的輪機長】到甘先生的公司去，也有跟甘先生談過船
    舶被扣押的事情，甘先生就要我多注意一下，沒有指示我做什麼。（你當時是去
    印度是誰叫你去的？）我老闆丙○○○叫我去的。（船舶被扣押的事，自訴人是
    否知道？）知道，我出國前有和甘先生談過。（後來賠了多少給貨主？）賠了參
    拾萬美金。（這件事自訴人是否知道？）知道。我有看過申屠老闆的函，申屠老
    闆有知會甘先生。（為何保險公司沒有理賠參拾萬美金？）當時因為保險公司公
    司小且當時財務不健全，而且保險公司認為當時在印度如果提供擔保也拿不回來
    ，所以只願打官司不願提供擔保。而且保險金那間保險公司也沒有辦法理賠。保
    險公司是願意打官司但是不願理賠，當時我們公司知道這件事，也有人去和保險
    公司談過，但是保險公司不同意理賠。（是否因為承保不包括印度洋航程，所以
    才不理賠？）不是這樣，當時保險我有在處理。承保範圍有包括印度洋航程。（
    第二條船偉順公司是否有代墊美金九十幾萬？）有。因為在美國時，這條船沒有
    通過檢驗，要求重新整修。光是檢驗費及修理費就花了四十幾萬美金，當時我在
    現場，有很多錢是我付的，當時我是偉順公司的總經理。另外在美國因為船被扣
    了四十幾天，總共付了美金三十幾萬。不動的費用一天就需要約美金七千元。另
    外還有過運河的費用，約美金三萬多元。剛才說的四十幾萬是修理費，是付給工
    廠的，至於付給驗船協會的費用一次美金三、四千元美金，總共來了十幾次，約
    檢驗費要美金三、四萬。印度那裡也有花錢，光港口費用約要三、四萬。（後來
    那條船賣了多少？）賣了壹佰萬左右。後來賣掉的這些錢就應該進到偉順公司了
    。（剛才所說虧損的九十幾萬，自訴人或被告是否有拿錢出來？）被告丙○○○
    私人有拿錢出來，因為偉順公司的財務就是靠這條船的財務，但是他總共拿了多
    少錢出來我不知道。在我負責的這段時間，沒有看到乙○○、庚○○、吳超寰他
    們有拿錢出來。（偉順公司為何有錢可以支付代墊的錢？）因為偉順公司另外有
    代理壹條船還有運費收入，另外丙○○○在經營這二條船之前在從事貿易工作也
    有賺錢，所以他有能力來墊出這些錢。（被告要匯錢進去的時候，是否有跟你說
    他要匯錢給你？）有。我有跟他說要付錢，後來錢就進來了。（你要付錢的時候
    是否都有通知丙○○○？）有。事前有估價單，事後有帳單，都有給申屠先生。
    （第二條船是否有載貨？）有。運費的收入總共有多少我不知道。我是到美國船
    在修理之後才擔任偉順公司的總經理。前一段在談論運費的時候我還沒有到公司
    ，我到公司的時候已經是船在美國修理的時候了。我並沒有碰到有關這條船的運
    費。（你在偉順公司究竟負責何職？）我是總經理，公司業務都是我處理沒錯，
    但是我是從修理船之後才開始參與這件事務。丙○○○是董事長。我不知道運費
    多少，但是如果壹條船被扣押了四十天左右一定是賠得很慘。我知道到美國的運
    費一噸約二十二塊美金」等語（本院九十一年六月二十一日、九十一年七月十二
    日訊問筆錄）。再查證人即ＳＵＰＥＲＩＮＡ輪之船長戊○○於本院審理時到庭
    證稱：「（這條船買來是要跑哪一條航線？）是要在巴拿馬接船、在美國上貨，
    送到印度。（這條船為何沒有辦法通過美國ＡＢＳ檢驗？）因為美國的檢驗比較
    嚴格，這條船是二十幾年的舊船。後來在美國有修船，當時修船的時候我有在場
    ，但是修船的費用我不清楚。（為何修完之後，在航行印度時，船又漏水？）可
    能是修理的時候甲板沒有修好，所以漏水。（第一次船從美國航行到印度的路線
    是如何行進的？（航道是屬於正常的航程，以前在別間公司擔任船長時，就常常
    走這個航道，這個航道是屬於最短的航程。（後來這條船是否被貨主申請假扣押
    ？）我將船開到印度後，開始卸貨沒幾天，我就生病了，改由別人擔任船長，貨
    物有無被扣押，我不清楚。我離開時，貨物約卸了一半。以後發生的事情我就不
    清楚了。（是否船到了美國之後，縱使有ＡＢＳ驗證，還是會被抽查？）是的。
    我們這一件是美國海防隊發生船有問題，所以請美國ＡＢＳ來檢驗。當時海防隊
    檢查時發現船上的裝備有問題，所以就通知ＡＢＳ來檢驗。（你在巴拿馬接船的
    時候，是否這條船已經有ＡＢＳ的驗證？）我在巴拿馬接船的時候，已經有ＡＢ
    Ｓ的證書，只是美國不承認巴拿馬的檢驗。至於美國為何不承認巴拿馬的ＡＢＳ
    的證書，我不清楚。（你擔任船長是否可以知道那條船是否適航？）不知道，是
    由證書判定，有證書我就可以開航。（那條船是否開到印度時，還是有適航能力
    ？）是的。因為我認為有證書的船就是有適航能力的船。（航程如何行進是誰決
    定的？）是我決定的。船長只負責取決最短的航程。（本件你是何時決定航程的
    ？）是在我開到美國的時候決定的。保險的事情我不清楚」等語（本院九十一年
    六月七日訊問筆錄）。足見ＳＵＰＥＲＩＮＡ輪在買入前，前船主確有美國ＡＢ
    Ｓ驗船協會所出具之船籍維持證明，而該輪確在交付後，無法通過美國ＡＢＳ檢
    驗，因而花錢大筆金錢檢修，之後航行往印度，遇風浪而甲板漏水，造成貨損，
    遭貨主扣押等情，確有其事，且均為自訴人所知悉。足見買入ＳＵＰＥＲＩＮＡ
    輪之後，確有許多花費，自無法以帳目不明，即一概否認支出，認定被告詐取合
    夥款。又購船事宜，確實由被告接洽，此為自訴人所自承，則佣金金額及支付對
    象係屬民事問題，自亦不能以被告將佣金支付予自己擔任負責人之ＥＬＥＷＥＬ
    Ｌ公司，即謂被告有詐欺之故意。
八、綜上所述，本件不能證明被告犯詐欺罪，自應諭知無罪之判決。原審認不能證明
    被告犯詐欺罪，因而諭知無罪之判決，並無不合，自訴人提起上訴，猶執陳詞指
    稱被告之行為構成詐欺罪嫌，其上訴無理由，應予駁回。至於自訴人雖指被告有
    偽造不實之支出明細表向自訴人請款乙節，惟因該部份未經原審判決，本院無從
    審理，併予敘明。
九、本件既經判決無罪，關於移送併辦部分（台灣士林地方法院檢察署九十年度偵字
    第四九九四號、八十七年度偵字第四九六九、台灣台北地方法院檢察署八十七年
    度偵字第七九五九號偵查卷宗）已無從併辦，應退還台灣士林地方法院檢察署另
    行處理。
據上論斷，應依刑事訴訟法第三百六十八條，判決如主文。
中      華      民      國    九十一    年      八      月      八      日
                              臺灣高等法院刑事第十七庭
                                  審判長法  官  陳  正  雄
                                        法  官  許  宗  和
                                        法  官  許  錦  印
右正本證明與原本無異。
不得上訴。
                                        書記官  楊  妙  恩
中      華      民      國     九十一   年      八      月    十二      日
